臺灣澎湖地方法院民事判決
                                       109年度訴字第59號
原      告  鄭友華  
訴訟代理人  陳梅欽律師
被      告  申蔡金枝
            蔡光榮  
            吳伯峰(吳蔡金蘭之繼承人)

            吳嘉琳(吳蔡金蘭之繼承人)


            吳嘉雯(吳蔡金蘭之繼承人)


            蔡聰明  
            蔡聰慧  
            郭蔡秋雪

            蔡文璋  
            蔡麗華  


            蔡承鈞  
            楊尚運  
            楊貴山  

            林國良  
            林卉嫻  
            洪慧芳  
            謝志豪  


            謝志遠  


            謝涵蕙  

            洪璽斯  
            洪菁穗  
            洪菁鞠  
            蔡玉雪  

            蔡福進  
            鄭蔡玉美

            陳健弘  
            陳健志  
            陳淑雯  
            蔡福明  
            蔡伯勳  
            蔡伯郎  
            蔡伯聰  
            蔡秋盆  
            莊蔡秋霞

            蔡秋對  
            蔡秋錦  
            蔡光輝  
            林美英  
            林惠珍  
            林怡伶  


            林孟宏  


            林采萍  
            高茂峰  
            高麗月  
            高麗雪  
            吳蔡修來
            蔡金水  
上  一  人
訴訟代理人  盧蔡春梅
            蔡明格  
被      告  蔡千金  
            蔡鈴雄  
            蔡鈴澎  
            蔡彩美  
            蔡彩雀  
            李蔡彩民
            蔡宛孜  
            蔡彩連  
            蔡彩雲  
            蔡彩源  
            陳鈺雯  
            陳益    
            陳麗環  
            陳麗紫  
            陳順利  
            陳麗惠  
            方樹夏  
            方苗貴  
            方嘉莉  
            方巧玲  
            方耀常  
            方耀鋒  
            陳福地  
            陳阿鬆  
            黃陳秀眞
            陳麗香  
            林榮一  
            林月卿  
            葉林月嬌
            林榮昌  
            林禹君  

            林禹秀  

            林暘清  

            林傑森  

            林傑義  

上  三  人
法定代理人  瑪莉塔C．巴瓦特

被      告  林明宗  
            林春桂  
            林彩雲  
            林素珍  
            林世流  
            林明顯  
            林彩蓮  
            林彩惠  

            林清源  
            林清敏  
            陳金定  
            陳金市  
            陳瑩臻  
            陳得添  
            陳得龍  
            陳美秀  
            陳蔡阿蘭

            王招    
            蔡國慶  
            蔡寶琴  
            蔡寶釧  
            蔡寶月  
            蔡國華  
            林德發  

            林張搖  
            張石猛  
            吳張招  
            張秋桐  
            張月美  
            張秋武  

            張月英  
            張若蓁  
            林麗文（即林丁讚之承受訴訟人）

            林姿吟（即林丁讚之承受訴訟人）

            林黃仙里（即林新山之承受訴訟人）

            林尚賢（即林新山之承受訴訟人）

            林俐雯（即林新山之承受訴訟人）

            林嬋貞（即林新山之承受訴訟人）

上列當事人間請求分割共有物事件，本院於民國111年3月15日言
詞辯論終結，判決如下：
    主      文
一、被告就蔡𢹋所有坐落澎湖縣○○市○○段○○○地號土地(
    權利範圍二分之一) 應辦理繼承登記。
二、兩造共有坐落澎湖縣○○市○○段○○○地號土地，應予變
    價分割，所得價金依附表所示變價價金分配比例分配。
三、訴訟費用由兩造依附表所示訴訟費用負擔比例負擔。
    事實及理由
壹、程序方面：本件除被告蔡金水外，其餘被告經合法通知，未
    於最後言詞辯論期日到場，核無民事訴訟法第386 條各款所
    列情形，應依原告之聲請，由其一造辯論而為判決。
貳、實體方面：
一、原告主張：坐落於澎湖縣○○市○○段00地號土地( 下稱系爭土
    地，面積為308.34平方公尺) 原係原告與被告蔡𢹋所共有，
    然蔡𢹋已於昭和20年( 即民國34年) 8 月10日死亡，其繼承
    人為被告等人，且迄未辦理繼承登記。又兩造間對於如何使
    用系爭土地，難以達成共識，考量系爭土地面積過小，若採
    原物分割，不利共有人使用，爰依民法第823 條第1 項、第
    824 條之規定，提起本件訴訟，請求變價分割共有物等語。
    並聲明：如主文第一、二項所示。
二、被告方面：
  ㈠被告蔡金水則以：我們同意變價分割等語。
  ㈡被告吳蔡金蘭則以：建議應以原物分割為宜等語，資為抗辯
    。並聲明：原告之訴駁回。
　㈢被告高麗月、高麗雪、高茂峰則以：僅陳述訴訟費用應由兩
    造共同負擔等語。
  ㈣被告蔡玉雪、鄭蔡玉美則以：我們同意變價分割等語。
　㈤其餘被告經合法通知，未於言詞辯論期日到場，亦未提出書
      狀作何聲明或陳述。
三、得心證之理由：
    按各共有人，除法令另有規定外，得隨時請求分割共有物。
    但因物之使用目的不能分割或契約訂有不分割之期限者，不
    在此限，民法第823 條第1 項定有明文。查系爭土地原為原
    告與蔡𢹋所共有，而蔡𢹋業於34年8月10日死亡，其繼承人
    就蔡𢹋之應有部分2 分之1 未辦理繼承登記，然已因繼承而
    取得系爭土地之所有權，應認渠等亦為系爭土地之共有人，
    又系爭土地並未訂有不分割之期限，且無不能分割之情形，
    兩造復未能達成分割之協議，則原告訴請裁判分割，於法自
    無不合。次按繼承、強制執行、徵收、法院之判決或其他非
    因法律行為，於登記前已取得不動產物權者，應經登記，始
    得處分其物權，民法第759 條亦有明文。又分割共有物性質
    上為處分行為，於分割共有物訴訟中，合併請求共有人之繼
    承人辦理繼承登記，並無不可（最高法院69年台上字第1012
    號判例要旨參照）。是蔡𢹋之繼承人於辦妥繼承登記之前，
    並不得分割共有物即系爭土地，故原告訴請其繼承人就被繼
    承人蔡𢹋所有( 應有部分為2 分之1)辦理繼承登記，並合併
    對渠等為分割共有物之請求，自屬有據。
四、按共有物之分割，依共有人協議之方法行之。又分割之方法
    ，不能協議決定者，法院得因任何共有人之聲請，命為下列
    之分配：原物分配顯有困難時，得變賣共有物，以價金分配
    於各共有人，民法第824條第1項、第2項第2款前段分別定有
    明文。次按分割共有物，究以原物分割，或變賣共有物分配
    其價金，法院固有自由裁量之權，不受共有人主張之拘束，
    但仍應斟酌當事人之聲明、共有物之性質、經濟效用及全體
    共有人之利益等公平決定之（最高法院84年度台上字第1756
    號判決要旨參照）。查系爭土地面積僅為308.34平方公尺，
    而本件共有人人數眾多，是倘以原物分割，將使分割後之土
    地經濟上利用價值大為減損，準此，系爭土地並不適於原物
    分割。又如將系爭土地原物分配予兩造中任何一人，以償金
    補償其他共有人之方式，則有關償金之酌定顯有困難，亦有
    可能造成與市價有所落差，故本院衡酌系爭土地以原來狀態
    進行拍賣，經良性公平競價之結果，應不至於生更不利益於
    兩造，且兩造或其他第三人參與競標而取得系爭土地，因系
    爭土地面積非小，較諸原物分割結果自更能發揮經濟效用。
    從而，本院依首揭法條規定，審酌上情，認以變價分割方式
    ，方能兼顧兩造之利益，自以變價分割按兩造應有部分比例
    分配，較為妥適。
五、綜上所述，原告訴請被告就蔡𢹋所有系爭土地( 權利範圍2
    分之1)辦理繼承登記，並合併對被告訴請分割系爭土地，為
    有理由，應予准許。
六、按因共有物分割、經界或其他性質上類似之事件涉訟，由敗
    訴當事人負擔訴訟費用顯失公平者，法院得酌量情形，命勝
    訴之當事人負擔其一部，民事訴訟法第80條之1定有明文。
    本件分割共有物之訴，核其性質屬形式之形成訴訟，法院本
    不受原告聲明分割方案之拘束，如准予裁判分割，原告之訴
    即為有理由，並無敗訴與否之問題，況兩造本可互換地位，
    原告起訴雖於法有據，然被告之應訴乃法律規定所不得不然
    ，且兩造均因本件裁判分割而同霑利益，故本院認為於裁判
    分割共有物訴訟，倘法院准予分割，原告之訴為有理由時，
    仍應由兩造分別就系爭土地之應有部分比例分擔訴訟費用較
    符合公平原則，併此敘明。
七、訴訟費用負擔之依據：民事訴訟法第80條之1、第85條第2項
    。
中    華    民    國   111    年    3     月     29   日
                  民事庭  法  官  王政揚
以上正本係照原本作成。
如對本判決上訴，須於收受判決送達後20日之不變期間內，向本
院提出上訴狀（須附繕本）。如委任律師提起上訴者，應一併繳
納上訴審裁判費。
中    華    民    國   111    年    3     月     29   日
                          書記官  莊茹茵
附表：    編號  共  有  人 權利範圍/變價價金分配比例/訴訟費用負擔比例   備註 01 鄭友華 1/2 原告 02 申蔡金枝等人 公同共有1/2連帶負擔 被告